【裁判字號】    99,訴,920
【裁判日期】    991207
【裁判案由】    偽造文書等
【裁判全文】
臺灣臺北地方法院刑事判決               99年度訴字第920號
公  訴  人  臺灣臺北地方法院檢察署檢察官
被      告  李佳靜
上列被告因偽造文書等案件，經檢察官提起公訴（99年度偵緝字
第349 號），嗣被告於準備程序進行中就被訴事實為有罪之陳述
，由本院裁定以簡式審判程序審理，判決如下：
    主  文
李佳靜共同行使偽造私文書，足以生損害於他人，處有期徒刑伍
月，如易科罰金，以新臺幣壹仟元折算壹日，如附表所示之物均
沒收。
    事  實
一、李佳靜因需錢孔急，經撥打門號0000000000號與真實姓名、
    年籍不詳綽號「小高」之成年男子聯絡，並由其口中得知，
    如持偽造身分證件、行車執照至當舖借款，可賺取新臺幣（
    下同）5萬元之酬勞。竟與「小高」，及另3名真實姓名、年
    籍不詳之成年男子共同基於行使偽造特種文書、偽造公印文
    及行使偽造私文書、意圖為自己不法所有及意圖為自己不法
    利益之犯意聯絡，先由李佳靜於民國98年8 月月底，在臺北
    縣土城市○○路85度C咖啡館，將其個人相片交予「小高」
    ，供其所屬集團於不詳時、地，偽造個人基本資料不實之「
    中華民國國民身分證」、「全民健康保險卡」各1 張（統一
    編號：Ｚ000000000號，姓名：「胡瑛甄」），並於國民身分
    證上偽造「內政部印」之公印文後，再貼上李佳靜之個人半
    身相片，以此方式偽造「胡瑛甄」之身分證及全民健康保險
    卡各1張；該集團並偽造車牌號碼2508-XN號之交通部汽車行
    車執照1 張，並在其上偽造「交通部行車執照之章」及「交
    通部公路總局行車執照之章」之印文；而於98年9月10 日下
    午2時許，由「小高」駕駛之車牌號碼2508-XN號自小客車載
    同李佳靜，及其餘3名男子，前往臺北市中山區○○○路140
    號聯美當舖，並交付上開偽造之國民身分證、全民健康保險
    卡、行車執照及前開自小客車1 輛與李佳靜，李佳靜取得國
    民身分證、全民健康保險卡、行車執照及自小客車後，向聯
    美當舖負責人林家祥佯稱：伊係「胡瑛甄」，欲典當前開自
    小客車云云，並在當票上偽簽「胡瑛甄」署押及按捺指印各
    1 枚，偽造完成表示「胡瑛甄」確認、同意當票內容及條件
    之私文書，並將當票連同上開偽造之國民身分證、全民健康
    保險卡及行車執照持交林家祥而行使之，使林家祥查核前揭
    證照後，誤信李佳靜即為真正車主，因而陷於錯誤，而交付
    30萬元予李佳靜。李佳靜取得典價後，又隨即向林家祥佯稱
    ：要載家人到醫院看病，希望隔天再留車，請求暫將前開自
    小客車交由其使用云云，並在汽車借出使用保管切結書上，
    偽簽「胡瑛甄」署名及捺印指印各2枚後，再持以行使交還
    予林家祥，致林家祥陷於錯誤，同意將該車出借李佳靜，足
    以生損害於「胡瑛甄」、聯美當舖對於典當人資料管理、戶
    政機關對戶籍管理、全民健康保險局對於被保險人身分識別
    及監理機關對於管理行車執照之正確性。
二、案經林家祥訴由臺北市政府警察局中山分局報請臺灣臺北地
    方法院檢察署檢察官偵查起訴。
    理  由
一、按本案被告李佳靜所犯係死刑、無期徒刑、最輕本刑為3 年
    以上有期徒刑以外之罪，其於準備程序就前揭被訴事實為有
    罪之陳述，經法官告知簡式審判程序之旨，並聽取其與公訴
    人之意見後，本院認無不得或不宜改依簡式審判程序進行之
    處，爰依刑事訴訟法第273條之1第1 項，裁定本件改依簡式
    審判程序進行，合先敘明。
二、上揭事實業據被告迭次於偵查中及本院準備程序、審理時坦
    承不諱【見99年度偵緝字第349 號卷（下稱偵緝卷）第10至
    11頁、第24至25頁、本院卷第21頁反面、第23頁反面、第47
    頁反面】，核與證人即告訴人林家祥於警詢及偵查時證述、
    被害人胡瑛甄於警詢時證述之情節大致相符【見98年度偵字
    第28324號卷（下稱偵卷）第6至7頁、第10至11 頁、偵緝卷
    第9至10頁】，且有當票及汽車借出使用保管切結書各1紙在
    卷可稽（見偵卷第8頁、偵緝卷第22頁），此外，並有偽造
    之「胡瑛甄」國民身分證、汽車行車執照各1張及偽造之「
    胡瑛甄」全民健康保險卡影本1紙扣案足憑（見偵卷第8、14
    頁）。次查，扣案之「胡瑛甄」國民身分證，經送內政部警
    政署刑事警察局鑑定結果，略以：「胡瑛甄」新式國民身分
    證因1.水印、2.安全線、3.背面雷射控管號碼，均與樣張不
    符（含公印文部分），判係偽造。將上開新式國民身分證之
    「透明視覺變化裝置」與樣張比對，發現其圖形、字樣均相
    符，故該部分判係真實等情，有內政部警政署刑事警察局99
    年4月8日刑鑑字第0990034481 號鑑定書1份在卷可稽（見偵
    緝卷第15至16頁），足認扣案「胡瑛甄」國民身分證，係偽
    造無疑。而上開偽造國民身分證上之「內政部印」公印文，
    依肉眼辨識顯係以電腦套印之方式加以偽造，是本案並無偽
    造「內政部印」之公印，亦可認定。再查，扣案之前開行車
    執照，經送交通部公路總局鑑定結果，略以：1.該枚行照正
    面【（95）省汽行No.00000000】非本局95年（9548 號合約
    案）印製之序號（代碼）。2.該枚行照背面右下角印製之開
    標年、月（93.06）為93年6月，惟正面印製年份為95年【（
    95）省汽行】，印製年份不合邏輯。3.該枚行照製發機關之
    「交通部行車執照之章」及「交通部公路總局行車執照之章
    」，其字體樣式非制式之機關印章。4.另該枚行照正面以紫
    光燈照射，無本局局徽之隱性防偽圖紋（防偽暗記），研判
    應係偽造等語，有交通部公路總局99年7月1日路監牌字第09
    90029886號函文在卷可考（見本院卷第13頁），足認扣案行
    車執照，係偽造無疑。而上開偽造行車執照上之「交通部行
    車執照之章」及「交通部公路總局行車執照之章」私印文，
    依肉眼辨識顯係以電腦套印之方式加以偽造，是本案並無偽
    造「交通部行車執照之章」及「交通部公路總局行車執照之
    章」之普通印章，亦可認定。從而，足徵被告所為之任意性
    自白核與事實相符，其自白應可採信。綜上所述，本案事證
    明確，被告犯行堪予認定，應依法論科。
三、按偽造公印，刑法第218 條既有獨立處罰之規定，且較刑法
    第212 條之處罰為重，則於偽造刑法第212 條之文書同時偽
    造公印者，即難僅論以該條之罪而置刑法第218 條處刑較重
    之罪於不問（大法官會議解釋第82號解釋文參照）。次按刑
    法上所稱之公印，係指表示公署或公務員資格之印信而言，
    如不足以表示公署或公務員之資格者，不得謂之公印，即為
    普通印章。上訴人等所偽造之「交通部公路總局監理處行車
    執照之章」，其機關全銜之下既綴有「行車執照之章」數字
    ，其非依印信條例規定，由上級機關所製發之印信，以表示
    該機關之資格者甚明，自非公印，最高法院著有69年臺上字
    第1676號判例足考。據此前開偽造「胡瑛甄」國民身分證上
    偽造「內政部印」即屬公印文之性質，然行車執照上所載「
    「交通部行車執照之章」及「交通部公路總局行車執照之章
    」等印文，其上機關全銜之下既綴有「XXX之章」數字，其
    非依印信條例規定，由上級機關所製發之印信，以表示該機
    關之資格者甚明，自非公印文，而屬私印文。再按汽車牌照
    （含號牌及行車執照）為公路監理機關所發給，為行車之許
    可憑證，道路交通安全規則第8 條規定已明示其性質，自屬
    刑法第212 條所列特許證之一種，有最高法院63年度臺上字
    第1550號判例可參。又戶籍法第75條於97年5月28 日修正公
    布，該條第1項、第2項規定「意圖供冒用身分使用，而偽造
    、變造國民身分證，足以生損害於公眾或他人者，處5 年以
    下有期徒刑、拘役或科或併科新臺幣50萬元以下罰金。行使
    前項偽造、變造之國民身分證亦同」。該法條係針對國民身
    分證之偽造、變造犯行予以明文規定，相較於刑法第212 條
    係針對所有一般特種文書之偽造、變造犯行，係基於特別法
    之關係，因是戶籍法第75條第1項第2 項規定，與刑法第216
    條、第212條乃法規競合，應擇重者即戶籍法第75條第1項第
    2項處斷。又戶籍法上揭規定與刑法第218條規定則為想像競
    合關係，依刑法第35條第2 項主刑輕重標準之比較規定，刑
    法第218條較戶籍法第75條為重，應從重之刑法第218條之偽
    造公印文罪處斷。核被告偽造國民身分證行使部分所為，應
    依較重之犯刑法第218條第1項偽造公印文罪論處；又行使偽
    造行車執照、全民健康保險卡部分，係犯刑法第216 條、第
    212 條之行使偽造特種文書罪；又冒名行使偽造當票、汽車
    借出使用保管切結書部分，係犯刑法第216條、第210條之行
    使偽造私文書罪；詐得典價部分，係犯刑法第339條第1項之
    詐欺取財罪；詐得使用前開自小客車部分，係犯刑法第339
    條第2 項之詐欺得利罪。被告偽造印文及署名為偽造特種文
    書及偽造私文書之部分行為；偽造國民身分證、行車執照、
    全民健康保險卡特種文書、當票、汽車借出使用保管切結書
    私文書等低度行為，則分別為進而行使之高度行為所吸收，
    均不另論罪。又被告係為達取得典價及取回車輛，始偽造被
    害人「胡瑛甄」之上開國民身分證、健保卡、行車執照及上
    開文件，其犯罪目的單一，依一般社會通念，認應評價為一
    罪方符合刑罰公平原則，如予數罪併罰，反有過度處罰之疑
    ，與人民法律感情亦未契合；故本院認於牽連犯廢除後，適
    度擴張一行為概念，認此情形為一行為觸犯數罪名之想像競
    合犯，方屬適當，是被告以一行為觸犯上開數罪名，為想像
    競合犯，應從一重之行使偽造私文書罪論處。至被告與綽號
    「小高」之成年男子及其所屬之集團成員間，就上開犯罪之
    實行，有犯意聯絡與行為分擔，為共同正犯。公訴意旨事實
    欄已論訴被告提供相片予綽號「小高」之成年男子，供該男
    子及所屬集團成員偽造國民身分證，而偽造國民身分證上有
    「內政部印」，已如前述，故起訴書之證據並所犯法條欄，
    雖未論列刑法第218條第1項偽造公印文之條文，惟起訴事實
    既已論及，且此部分與本案論罪科刑部分亦有想像競合犯之
    裁判上一罪關係，本院自得加予審理，附此敘明。爰審酌被
    告僅因需錢孔急，貪圖蠅頭小利，即受「小高」之成年男子
    之指示，持偽造之「胡瑛甄」國民身分證及全民健康保險卡
    及偽造行車執照，冒用「胡瑛甄」之名義，詐得現金30萬元
    及使用汽車之不法利益，行為殊不足取，惟念其於犯罪後坦
    認犯罪，態度尚屬良好等一切情狀，量處如主文所示之刑，
    並諭知易科罰金折算標準。
四、扣案偽造之「胡瑛甄」之國民身分證及行車執照各1 張，係
    被告及「小高」所有供本案犯罪所用之物，爰依刑法第38條
    第1項第2款之規定宣告沒收。至上揭偽造證件上，雖有偽造
    之公印文及印文，原應依刑法第219 條規定沒收，惟因所附
    麗之上開偽造證件業經宣告沒收，爰不另為沒收之諭知。偽
    造之「胡瑛甄」全民健康保險卡，為被告與共犯綽號「小高
    」之成年男子所有、供本案犯罪所用之物，業據其供明在卷
    ，雖未扣案，惟亦無證據證明已滅失，爰依刑法第38 條第1
    項第2 款規定沒收。另如附表編號4、5所示之偽造私文書，
    業經被告行使而交付林家祥收執，而非屬被告或其共同正犯
    所有之物，惟其內如附表編號4、5所示偽造「胡瑛甄」署押
    及指印各3枚，分別係偽造之署押，應依刑法第219條之規定
    ，不論屬於犯人與否，均宣告沒收。
據上論斷，應依刑事訴訟法第273條之1第1 項、第299條第1項前
段，戶籍法第75條第1項、第2項，刑法第28條、第216條、第210
條、第212條、第218條第1項、第339條第1項、第2項、第55條、
第219條、第41條第1項前段、第38條第1項第2款，刑法施行法第
1條之1，判決如主文。
本案經檢察官趙雪瑛到庭執行職務。
中    華    民    國    99    年    12    月    7     日
                  刑事第十三庭  法  官  陳君鳳
以上正本證明與原本無異。
如不服本判決應於收受送達後10日內向本院提出上訴書狀，並應
敘述具體理由；其未敘述上訴理由者，應於上訴期間屆滿後20日
內向本院補提理由書（均須按他造當事人之人數附繕本）「切勿
逕送上級法院」。告訴人或被害人如對於本判決不服者，應具備
理由請求檢察官上訴，其上訴期間之計算係以檢察官收受判決正
本之日期為準。
                                書記官  楊湘雯
中    華    民    國    99    年    12    月    8     日
附錄本案論罪科刑法條：
刑法第218 條
偽造公印或公印文者，處 5 年以下有期徒刑。
盜用公印或公印文足以生損害於公眾或他人者，亦同。
刑法第216條
行使第210條至第215條之文書者，依偽造、變造文書或登載不實
事項或使登載不實事項之規定處斷。
刑法第210條
偽造、變造私文書，足以生損害於公眾或他人者，處5 年以下有
期徒刑。
刑法第212 條
偽造、變造護照、旅券、免許證、特許證及關於品行、能力服務
或其他相類之證書、介紹書，足以生損害於公眾或他人者，處1
年以下有期徒刑、拘役或300元以下罰金。
刑法第339 條
意圖為自己或第三人不法之所有，以詐術使人將本人或第三人之
物交付者，處5年以下有期徒刑、拘役或科或併科1千元以下罰金
。
以前項方法得財產上不法之利益或使第三人得之者，亦同。
前2項之未遂犯罰之。
戶籍法第75條
意圖供冒用身分使用，而偽造、變造國民身分證，足以生損害於
公眾或他人者，處5 年以下有期徒刑、拘役或科或併科新臺幣50
萬元以下罰金。
行使前項偽造、變造之國民身分證者，亦同。
將國民身分證交付他人，以供冒名使用，或冒用身分而使用他人
交付或遺失之國民身分證，足以生損害於公眾或他人者，處3 年
以下有期徒刑、拘役或科或併科新臺幣30萬元以下罰金。
附表：
┌──┬────────────────────────┐
│編號│  應   沒   收   之   物   品   及   數   量    │
├──┼────────────────────────┤
│ 1  │偽造之「胡瑛甄」國民身分證1張（含其上偽造之「內 │
│    │政部印」公印文1枚）。                           │
├──┼────────────────────────┤
│ 2  │偽造之「胡瑛甄」全民健康保險卡1張。             │
├──┼────────────────────────┤
│ 3  │偽造之車牌號碼2508-XN號交通部行車執照1張（含其上│
│    │偽造之「交通部行車執照之章」及「交通部公路總局行│
│    │車執照之章」印文各1枚）。                       │
├──┼────────────────────────┤
│ 4  │當票上偽造「胡瑛甄」署押1枚、按捺指印1枚。      │
├──┼────────────────────────┤
│ 5  │汽車借出使用保管切結書偽造「胡瑛甄」署押2枚、按 │
│    │捺指印2枚。                                     │
└──┴────────────────────────┘

司法院資訊處製作；財團法人民間司法改革基金會備份。
